【裁判字號】    92,台上,5299
【裁判日期】    920925
【裁判案由】    殺人未遂等罪
【裁判全文】
最高法院刑事判決                              九十二年度台上字第五二九九號
    上   訴   人  台灣高等法院檢察署檢察官
    上訴人即被告  甲○○
    被        告  乙○○
右上訴人等因被告等殺人未遂等罪案件，不服台灣高等法院中華民國九十一年五月三
十日第二審更審判決（九十一年度重上更(三)字第八一號，起訴案號：台灣基隆地方法
院檢察署八十三年度偵字第二九六三、三０七二號），提起上訴，本院判決如左：
    主  文
上訴駁回。
    理  由
按刑事訴訟法第三百七十七條規定，上訴於第三審法院，非以判決違背法令為理由，
不得為之。是提起第三審上訴，應以原判決違背法令為理由，係屬法定要件。如果上
訴理由書狀並未依據卷內訴訟資料，具體指摘原判決不適用何種法則或如何適用不當
，或所指摘原判決違法情事，顯與法律規定得為第三審上訴理由之違法情形，不相適
合時，均應認其上訴為違背法律上之程式，予以駁回。本件原判決認定上訴人即被告
甲○○與被告乙○○有其事實欄所載之共同殺害張秋男、張美鳳未遂之犯行，已詳述
其所憑之證據及認定之理由。對於甲○○所為因見家中棚架之浪板及鐵管遭人破壞，
而與張美鳳發生口角，張美鳳找兄張秋男及母呂玉蘭前來助勢，係張秋男持鐵棍攻擊
乙○○，乙○○以鐵鋸抵擋，衝突發生後，伊即跑回家中遭呂玉蘭、張美鳳持棒棍追
打，經王榮洲出面勸阻始行離去之辯解；乙○○辯稱當時見張秋男與甲○○發生爭執
，係張秋男持鐵棍毆打伊，伊持鐵鋸抵抗，並逃至陳萬聰住處等語，認皆係空言飾詞
，不足採信，亦依調查所得之證據資料詳加指駁及說明。因而撤銷第一審科刑之判決
，改判論處乙○○、甲○○共同連續殺人未遂罪刑（乙○○處有期徒刑六年、甲○○
處有期徒刑五年二月）。檢察官及甲○○仍表不服，分別提起第三審上訴。檢察官上
訴意旨略謂：（一）、原判決認定甲○○係因見棚架之浪板及鐵管遭人破壞認係呂玉
蘭一家人所為，始起意殺人，則其與乙○○二人如何同謀殺人？欲殺何人？呂玉蘭或
其一家人，或見一人殺一人？原判決於事實未詳為認定，理由內未加以論述，遽認被
告等二人係共犯，有理由不備之違法。（二）、原判決既認被告等二人係基於共同殺
人之概括犯意，則甲○○見呂玉蘭出現而持木棍毆打，應包括在其等殺人之概括犯意
中，原判決理由並未說明甲○○毆打呂玉蘭係超出其等原有之殺人概括犯意之外，徒
以乙○○並未參與毆打呂玉蘭即認係甲○○另行起意傷害呂玉蘭，但甲○○對張美鳳
亦未有施以毆打或揮擊之行為分擔，原判決仍認其應負共同殺人未遂罪責，其差異理
由何在，原判決亦未說明，均有理由矛盾及不備之違誤云云。惟查：（一）、本件原
判決事實認定被告等二人基於共同殺人之概括犯意，由甲○○持木棍，乙○○持鐵鋸
在呂玉蘭住宅後門守候，迨張美鳳、張秋男出來，乙○○即持鐵鋸砍張美鳳，張秋男
見狀推開張美鳳而倖免但自己肩部仍被砍中一刀，乙○○繼向張秋男揮砍中第二刀，
張秋男撿起地上空心鐵管抵抗，並與張美鳳一起退回家中，被告等二人追入，甲○○
口中並喊「給他死」，乙○○又在客廳通道處砍中張秋男下巴，張秋男改以拔釘用之
鐵棒抵擋。被告等二人則分持鐵鋸、木棍毆打張秋男，因而使張秋男身上受有多處傷
害等情，於理由內已詳加說明其所憑之依據。從形式上觀察，並無上訴意旨所謂判決
理由不備之違法。又原判決既於事實欄認明被告係基於共同殺人之概括犯意聯絡為之
，理由欄復已說明此部分犯行被告等二人為共同正犯之理由，即難指為有理由不備之
違誤。（二）、呂玉蘭於警詢及偵訊一再指訴其下樓時，見被告等二人分持鐵鋸、木
棍毆打張秋男，乃上前欲協助張秋男抵抗，而為甲○○持木棍毆打受傷，要告甲○○
傷害，而張秋男於偵查中亦稱係甲○○一人打傷呂玉蘭，原判決並參酌呂玉蘭之受傷
情形，因認此部分係甲○○另行起意單純所犯之普通傷害罪，復說明乙○○並無此部
分之犯行而不另為無罪之諭知。其採證認事，從形式上觀察，與客觀存在之論理法則
及經驗法則等證據法則無違。又乙○○砍殺張美鳳前，甲○○即與乙○○分持鐵鋸、
木棍守候，而呂玉蘭欲協助張秋男時，乙○○則與張秋男格鬥無暇他顧，前後情形不
同，原判決因而為不同之認定，並無理由矛盾之可指，原判決未特加說明亦非理由不
備。是檢察官上訴意旨上開所指，均非適法之第三審上訴理由，應認其上訴為違背法
律上之程式，予以駁回。甲○○對殺人部分之上訴意旨略以：（一）、依張美鳳於偵
查中之指訴，指先由乙○○砍殺張秋男手臂及頸部後，其始以相機拍照，斯時乙○○
應立於張秋男家客廳通道處；但此與照片上所示被告等二人係分持鐵鋸、木棍立於甲
○○住處旁之巷道顯有矛盾。又上開照片顯示甲○○嘴部張開應係與人叫罵，而甲○
○亦辯稱因對方罵伊，伊才站在那裡，被告等二人既係先與張秋男、張美鳳叫罵，並
被拍照，自無所謂分持鐵鋸、木棍在暗處守候情事，原判決未說明不採納此辯解之理
由，有判決理由矛盾併理由不備之違法。（二）、張秋男、張美鳳、呂玉蘭三人於警
詢並未指訴被告等二人分持鐵鋸、木棍在門外守候，張秋男在門外為乙○○砍傷，被
告等二人復追入客廳通道處及靠後門處砍殺張秋男等情，係張秋男於偵查中始為上開
指訴。而乙○○於偵查及第一審均辯稱回來見雙方吵架，張秋男持鐵棒其始持鐵鋸抵
擋，不知張秋男如何受傷，此與張秋男等三人警詢所供被告等二人未入屋內相合。原
判決未說明不採納張秋男等三人警詢所供及乙○○上開有利於甲○○供述之理由，有
理由不備之違法。（三）、張美鳳於警詢及第一審稱係其報警，但報案紀錄則記載有
人打架，顯非張美鳳所報，證人王榮洲於原審更審證稱其在甲○○家中看見呂玉蘭持
木棍打甲○○，張美鳳在旁作勢，其將呂玉蘭拉開後即打電話報警，應屬實情，原判
決未說明不採上開有利於甲○○之證據，亦屬理由不備云云。惟查：（一）、張秋男
、張美鳳、呂玉蘭均指訴被告等二人分持鐵鋸、木棍行凶，而卷附之照片顯示被告等
二人確係分持鐵鋸、木棍，原判決因而予以採信，其採證認事並無與證據不相適合之
理由矛盾可言。至照片固顯示被告等二人站在巷道處，甲○○張嘴似與人叫罵，但卷
附之其他照片顯示呂玉蘭家後門門口及通道上均有大片血跡，足見張秋男、張美鳳指
訴被告等二人立於後門口後，於其等出來時上前砍殺並追入屋內砍殺等語與事實相符
。至被告等二人分持凶器之照片，張美鳳究係在砍殺前或砍殺之際所拍，此枝節問題
與待證事實無涉，原判決雖未特加說明，與判決本旨不生任何影響，尚難謂屬理由不
備。（二）、被害人指訴被害情形，雖先後有詳簡之別，甚或對細節之指陳有不儘相
同情形，然審理事實之法院本其自由判斷證據證明力之職權，仍得有其獨立之裁量權
，若此項裁量權行使不悖於證據法則，即不得指為違法。張美鳳、張秋男於警詢均指
稱被告等二人分持凶器要砍殺張美鳳，張秋男拉開張美鳳致張秋男為乙○○砍殺成傷
。而張美鳳於偵查中即指訴伊打開後門要去浴室洗澡，見乙○○在後門樓梯口持鐵鋸
朝伊脖子砍，張秋男在後將伊推開致被砍中；張秋男於偵查中亦為相同之指訴，並稱
被告等二人分持凶器追入屋內砍殺等情。其等前後之指訴僅屬詳簡之別，並無明顯不
符之處，原判決予以採信，於法並無不合。原判決既一併採信其等警詢之供詞，而不
採納乙○○之辯解，自無甲○○上訴意旨（二）所指之理由不備情事。（三）、案發
後究係由何人報案，亦屬與重要待證事實無涉之枝節事項，報案紀錄所載內容並不影
響原判決上開事實之認定，原判決就此固未特加敘明，依刑事訴訟法第三百八十條之
規定，仍不得執為適法之第三審上訴理由。又原判決於理由欄三已說明王榮洲之證詞
不足為被告等二人有利認定之理由，亦無理由不備可言。甲○○此部分之上訴為違背
法律上之程式，應予駁回。至甲○○傷害呂玉蘭部分，原審係依刑法第二百七十七條
第一項論處罪刑，核屬刑事訴訟法第三百七十六條第一款之案件。此部分既經第二審
判決，自不得上訴於第三審法院，甲○○一併提起上訴，顯為法所不許，亦應予駁回
。
據上論結，應依刑事訴訟法第三百九十五條前段，判決如主文。
中      華      民      國    九十二    年      九      月    二十五    日
                              最高法院刑事第十二庭
                                  審判長法官  張  淳  淙
                                        法官  謝  俊  雄
                                        法官  蘇  振  堂
                                        法官  張  春  福
                                        法官  呂  丹  玉
      右正本證明與原本無異
                                              書  記  官
中      華      民      國    九十二    年      十      月      三      日


司法院資訊處製作；財團法人民間司法改革基金會備份。
